【裁判字號】    87,易,2695
【裁判日期】    890310
【裁判案由】    詐欺
【裁判全文】
臺灣桃園地方法院刑事判決                        八十七年度易字第二六九五號
    公  訴  人  臺灣桃園地方法院檢察署檢察官
    被      告  戊○○
    選任辯護人  庚○○
    被      告  辛○○
    選任辯護人  丙○○
右被告等因詐欺案件，經檢察官提起公訴（八十六年度偵字第一四四七七號），本院
判決如左：
    主  文
戊○○、辛○○均無罪。
    理  由
一、公訴意旨以戊○○、辛○○與壬○○（另結，下同）共同基於意圖為自己不法所
    有之概括犯意，於民國（下同）八十六年四月間某日，由戊○○與辛○○先與龍
    明貨運有限公司（下稱龍明公司）之甲○○聯絡，介紹壬○○與不知情之胡文修
    、陳豐盛、顏智文（涉犯詐欺部分，已由公訴人另為不起訴處分確定）等，至桃
    園縣龍潭鄉○○街六十八號龍明公司，向呂某稱欲購買三部拖車，惟資金不足，
    欲藉靠行龍明公司之方式，向國穎企業股份有限公司（下稱國穎公司）貸款，呂
    某不疑有他，即同意壬○○所提意見，並隨即向國穎公司辦理貸款手續，國穎公
    司於同年五月十四日支付第一部拖車之貸款金額新台幣（下同）三百六十萬元予
    龍銘公司，龍銘公司取得上款後，即行通知與之熟識之辛○○前來取款，辛○○
    則電話通知戊○○於翌日（十五日）前去龍明公司取得未署名之上揭支票一紙，
    並即託人向銀行提示取款，三人取得後朋分花用，嗣經呂某通知壬○○辦理購車
    靠行手續時，蔡某、黃某、柯某等避不見面，呂某始知受騙。因認被告等涉犯刑
    法第三百三十九條第一項之詐欺罪嫌云云。
二、公訴人認被告等涉犯前述犯行，無非以被害人呂某之指述、系爭支票暨柯某、黃
    某所述與蔡某所陳諸多不符，認係臨訟卸責等為其論據。
三、按犯罪事實，應依證據認定之，無證據不得推定其犯罪事實；又不能證明被告犯
    罪者，應諭知無罪之判決，刑事訴訟法第一百五十四條、第三百零一條分別定有
    明文。復按刑法第三百三十九條第一項之詐欺罪，須行為人主觀上有不法所有之
    意圖，客觀上有詐術行為之實施，始能成立，申言之，要以一方有不法取得財物
    之意思，進而實施欺罔行為，致使他方因該欺罔行為，致表意有所錯誤，而其結
    果為財產上之處分，致受有損害，始足當之。而所謂以詐術使人交付，必須被詐
    欺人因其詐術而陷於錯誤，若其所用方法，不能認為詐術，亦不致使人陷於錯誤
    ，而係在雙方均得以充份了解之前提下，所為具有共同性認知之雙方合意（含明
    示、默示）行為，即不構成該罪（最高法院四十六年台上第二六０號、十九年上
    字第一六九九號判例意旨參照）。訊據被告等固不否認有告訴人呂某所舉關於該
    紙三百六十萬元支票之情事等，然自始至終均堅決否認有何詐欺犯行，被告柯某
    辯稱略以：「只幫壬○○領票；與蔡某曾向伊買過車，僅係客戶關係；蔡某去向
    呂某買車，沒有一起去；蔡有叫我去向呂某領票，有蔡某之簽收單據。」等語；
    被告辛○○辯稱略以：「只是介紹他們（按：應係指胡文修、陳豐盛、顏智文，
    下同）與甲○○，其餘不知，透過柯某認識壬○○；呂某說要吸收車主，於八十
    六年三、四月介紹他們認識；呂某讓車主靠行可以賺行費、佣金等；我收到起訴
    書時，才知道此票是壬○○拿來還貸款，票是蔡交給我，有匯回四十三萬元給我
    ，有聯絡蔡來拿，蔡要我幫忙湊錢，湊了六十五萬再匯給龍明公司；與龍明公司
    很熟，純粹介紹。」等語。另訊之證人蕭詠霖證稱：「三百六十萬元支票係主管
    黃先生（按：即被告辛○○）交給我，是蔡某要還公司之貸款，因無通收銀行可
    軋，就打電話問乙○○可否借他戶頭，便以李某戶頭軋，蔡欠公司不足三六○萬
    元，就把剩餘的錢匯給黃某。」等語（見本院八十七年十一月十八日訊問筆錄）
    。據上，被告柯某應僅係基於情誼加以領取該支票後為之轉交，此就壬○○所書
    之收據觀之即明；又該三百六十萬元票款，係案外人乙○○存入其彰化商業銀行
    桃園分行第0000-00-000000-00號之帳戶，此有告訴人所舉之該票存取款紀錄可
    按。因之，告訴人所為諸多責難之相關說明，並不能證明其等有意圖不法所有之
    意圖，此由告訴人呂某陳稱：「（被告三人如何騙你？）黃某說蔡某要跟黃某買
    車，說要來靠我的行；（有無想過為何要靠你的行？）不知；（有何好處？）抽
    取行費，靠行就掛我的牌。」等語（見本院八十七年十二月十六日訊問筆錄）對
    照觀之足明，則呂某係以該貨運車之靠行為前提，以資取得靠行費暨佣金而為者
    。呂某且本身既係以該靠行車賺取靠行費用暨佣金為營利事業（按全部為靠行車
    ，約八十幾部，最多時有一二○部，均收靠行費，一個月一千六百元，見呂某本
    院八十九年一月二十九日訊問筆錄所為之陳述）；另呂某亦陳述略以：告訴人認
    為，若非被告等人共同謀取三百六十萬元之財物，至少辛○○、戊○○主要目的
    皆為促被告壬○○清償新鑫公司之貸款，才共謀出面詐取財物，亦不得不讓人有
    合理懷疑黃某、柯某為壬○○實施詐欺犯行之共同正犯（見呂某八十七年十二月
    十日、八十八年六月十五日告訴補稱理由狀），是其僅係推測。並無證據證明柯
    某、黃某有承辦蔡某向新鑫公司之購車貸款業務，至於呂某以他一購車事宜比擬
    於本件之柯某、黃某有此一訛詐犯行，應係其個人臆測；且國穎公司（即貸款公
    司）之職員己○○證稱黃某前來對保時，黃某有在場（柯某未在場，聯絡過程中
    未與柯某聯絡，見許某於本院八十八年一月二十日調查時之證述。），然對保程
    序在場，或僅係為其先前所為之介紹購車事宜，所作協同處理而已，與一般貸款
    對保程序亦無二致，且一直打電話詢問貸款款項撥下與否，亦非可謂為詐術之施
    予，更難謂有何離經悖義；況黃某於對保是日亦僅在該處另一辦公桌作另一手續
    ，不知黃某在辦什麼，許某亦證述明確如上筆錄，核與呂某所陳是時黃某是在與
    案外人丁○○（按為告訴人公司職員）辦另外三部拖車之事（見本院八十八年一
    月二十日訊問筆錄）；又壬○○於檢察官偵查時固為：「（提領支票由誰辦理？
    ）請戊○○幫我辦；（戊○○有否交支票給你？）直接拿現金給我，他從呂某處
    拿票回來，我簽收後，請他幫我領。」等語（見八十六年度字第一四四七七號偵
    查卷第三十九頁反面」之供述，然與實際處理該票存取項之證人蕭詠霖暨存入之
    帳戶所有人乙○○證述（見本院八十七年十一月十八日訊問筆錄）者迥異，自應
    以證人蕭某、李某所為之證述為可採。是告訴人原係從事貨運汽車靠行營生，相
    關靠行費用、靠行佣金暨辦理動產擔保等之風險均應列入營業成本評估而後考量
    其可行性；呂某明知有此種營業風險之企業成本，應預知該具有多變且不可預測
    之風險，已意識到法律上及事實上之風險存在，至於己身風險之判斷錯誤，而非
    對方當事人所為施予，自難為之苛責。次查：告訴人為該貸款行為之後辦理靠行
    相關事宜，業經翔實之風險評估，無論就事實之風險及法律上之風險均然，已如
    上述，此由呂某自承從事招攬汽車貨運靠行已有年之經驗者足證。矧呂某之妻亦
    同係處理龍明公司之該靠行相類業務，為告訴人等所是認，是以其等就此相關細
    節概況等自知之甚稔，因以其等間有關營業事項部分，告訴人當無陷於錯誤之情
    事，否則，經營企業之風險已歸趨為零，當無斯理；尤以呂某之將該巨額款項之
    支票交付柯某攜回，而無任何保全行為，若非係與其等間，已經獲致相當之了解
    或認知，否則，經營企業錙銖必較之商業心理，自無維繫之可能，應無逕為交付
    之理，亦無經營企業者，於他人交代調現隨，隨即應允毫無保留者（見呂某於本
    院八十八年一月二十日訊問筆錄內之陳述）。是實質上呂某已經非常了解其風險
    性之存在，竟仍為之，難認告訴人係陷於錯誤之情況下所為之交付行為。因認雙
    方乃係本於追求商業契約利益為其目的，被告自始並無為自己或第三人不法所有
    之意圖，或施以任何詐術，應僅屬事後履行契約與否之民事問題，非可以商業經
    營行為之未見順遂即謂係他人之訛詐使然，此當非企業經營者，所應具備之經營
    理念態度，否則，法院無異成為告訴人討債之代名詞，企業已然成為零風險者，
    自無此理；且汽車貨運靠行作業，其為辦理貸、放款項各項相關手續事宜，要已
    係眾所皆知之事實。此與被告有無施用詐術及對造是否陷於錯誤者，已趨明確，
    與被告於契約諾成之初是否詐欺無涉，當不得如呂某所陳，其等參予該貸款事項
    甚為積極而推測有為訛詐之行為。故原先雙方在無爭執之情況下，所為契約之諾
    成，自不得因事後不能履行、履行不能或為不完全履行債之給付之本旨時，即認
    有詐欺之意圖；且亦不得認為告訴人係陷於錯誤所為者；況且呂某所營公司，係
    以此等吸收貨車靠行為業及多次辦理相關貸款事項，此由呂某聲請傳訊之證人己○○、呂某公司職員丁○○於本院之證述可明（見本院八十八年一月二十日訊問
    筆錄），是其所為之企業風險認知自較常人為高且細密，此由呂某陳稱：「（他
    們如何騙你？）他們說要辦貸款，個人不能辦，須以龍明公司辦，他們一直催錢
    出來沒，我後來交三百六十萬給他們，他們一直沒來靠行，我才發現受騙。」等
    語（見本院八十七年十二月十六日訊問筆錄）足明，因之，壬○○既然係呂某洽
    商該車頭之買賣，而且國穎公司亦依貸款契約交付該貸款予呂某，則呂某自應將
    該款項交付蔡某，亦非交予黃某，此就蔡某於偵查中供稱：「（支票叫誰去拿？
    ）戊○○」等語（見檢察官八十六年十二月十七日偵查筆錄），故該支票係柯某
    取得後交付蔡某，再由黃某交由該公司之職員蔡詠霖處理等情，核與呂某所稱者
    暨證人蕭某、李某所為之證述，已有未合；而公訴人又與其等與蔡某之間所為陳
    述有間，逕認涉犯詐行，自嫌速斷。據上，公訴意旨，已非的論，況查並無其等
    朋分花用款項之明證。是被告等縱令為詐術之施予，告訴人本於企業經營將本求
    利之理念亦非陷於錯誤而為，要已明顯。故支票款項之交付要僅係本於事後靠行
    契約內容踐行之前行為，自難僅憑告訴人之片面指述，即為不利於被告之認定。
    本案應係為告訴人招攬貨車靠行事宜所滋生之錯誤性認知；矧基於同業暨相關行
    業間互相為結識介紹洽商買賣，見之商情亦難認有何悖理之處。因認本案僅係民
    事契約債務履行所生之糾葛，本件所生糾紛，應由當事人另循民事訴訟途徑以資
    解決，不得僅以被告與告訴人公司間為諾成契約之合意，即認有施與詐術之不法
    意圖，遽以刑法詐欺取財罪相繩。此外，復查無其他積極確切之證據證明被告等
    確有詐欺之犯行，不能證明其犯罪，依法自應為無罪之諭知。
三、同案被告壬○○俟到案後另結。
據上論斷，應依刑事訴訟法第三百零一條第一項，判決如主文。
本案經檢察官何嘉仁到庭執行職務。
中      華      民      國      八十九      年    三    月    十  日
                                臺灣桃園地方法院刑事第二庭
                                      法  官  黎錦福
右正本證明與原本無異。
如不服本判決，應於判決送達後十日內向本院提出上訴狀( 應附繕本 )，上訴於
臺灣高等法院。
                                    書記官   江世亨
中        華        民        國   八十九   年   三   月    十四    日


司法院資訊處製作；財團法人民間司法改革基金會備份。
